臺灣臺東地方法院刑事判決　　　　　　　　96年度訴字第56號
公　訴　人　臺灣臺東地方法院檢察署檢察官
被　　　告　乙○○
上列被告因違反台灣地區與大陸地區人民關係條例等案件，經檢
察官提起公訴（95年度偵字第1822號），本院判決如下：
    主  文
乙○○共同違反不得使大陸地區人民非法進入臺灣地區之規定，
累犯，處有期徒刑參年，減為有期徒刑壹年陸月。
    事  實
一、乙○○曾因違反商標法案件，經臺灣臺南地方法院以88年度
    易字第903號判處有期徒刑6月確定，於民國88年9月20日易
    科罰金執行完畢，詎猶不知警惕，明知林明堂及大陸地區女
    子陳碧雅2人均無結婚之真意 (林明堂已於95年5月10日死亡
    ，另為不起訴處分；另陳碧雅行方不明，由警方通報處理中
    )，竟以提供往返大陸地區食宿、機票為條件，並答應支付
    新臺幣 (下同)6,000 元，作為林明堂與大陸地區女子陳碧
    雅假結婚之報酬，使林明堂同意至大陸地區與陳碧雅辦理假
    結婚後，陳碧雅再以探親團聚方式進入臺灣地區。乙○○與
    林明堂2人即共同基於上開使大陸地區人民非法進入臺灣地
    區之犯意聯絡，由乙○○安排林明堂往返臺灣及大陸地區之
    食宿、機票，2人於92年3月6日搭乘飛機至大陸地區，於同
    年月某日至大陸地區福建省民政局與陳碧雅辦理結婚登記，
    並取得該局制發之結婚證，再持往財團法人海峽交流基金會
    (下稱海基會)驗證後，由林明堂持上開結婚證，前往臺東縣
    鹿野鄉戶政事務所辦理結婚之戶籍登記，致使不知情之該管
    公務員將林明堂、陳碧雅結婚之不實事項登載於職務上所掌
    之戶籍登記簿、戶口名簿等公文書上，足以生損害於戶政機
    關管理戶政之正確性；嗣並執已填妥之「大陸地區人民進入
    臺灣地區保證書」，前往林明堂戶籍所在地之瑞豐派出所，
    以申請大陸地區人民配偶來臺探親為由，持前開使公務員登
    載不實之結婚證明書等公文書，向不知情之該管公務員行使
    之，使該管公務員將「雙方具夫妻關係」之不實事項，登載
    於該保證書上「對保或證明機關 (構)簽註意見欄」之公文
    書上，由林明堂以配偶身分簽名出具負擔陳碧雅進入臺灣地
    區之保證責任，而完成對保事宜。再由乙○○持前述登載不
    實之結婚證明書及海基會證明書、戶籍謄本、大陸地區人民
    進入臺灣地區保證書，並填載大陸地區人民進入臺灣地區旅
    行證申請書、委託書等文書，向內政部警政署入出境管理局
    (以下簡稱境管局)申請陳碧雅以團聚名義入境臺灣地區而行
    使之，以辦理陳碧雅之中華民國旅行證，致該局不知情之承
    辦公務員為實質審查後，因未能發覺上開假結婚之實情，而
    將上述假結婚之不實事項登載於所掌之公文書上，並誤發給
    陳碧雅中華民國臺灣地區旅行證，使陳碧雅得以利用形式上
    合法之臺灣地區旅行證，於93年5月9日由大陸地區進入臺灣
    地區，足以生損害於戶政機關對於戶政管理及警政機關對於
    保證責任、境管局對於入出境管理之正確性，嗣後乙○○隨
    即將陳碧雅帶往他處而不知去向，經警因陳碧雅未依限報到
    而循線始查悉上情。
二、案經臺東縣警察局關山分局報請臺灣臺東地方法院檢察署檢
    察官偵查起訴。
    理  由
一、按被告以外之人於審判中死亡者，其於檢察事務官、司法警
    察官或司法警察調查中所為之陳述，經證明具有可信之特別
    情況，且為證明犯罪事實之存否所必要者，得為證據，刑事
    訴訟法第159條之3第1款定有明文。所謂「特別可信性」，
    係指陳述是否出於供述者之真意、有無違法取供情事之信用
    性而言，故應就偵查或調查筆錄製作之原因、過程及其功能
    等項加以綜合觀察，據以判斷傳聞證據是否「有特別可信之
    情況」，倘可據以認定其任意性暨信用性俱無疑慮者，即可
    例外賦予「證據能力」，俾其成為法院審判時之適格證據資
    料；換言之，「證據能力」所強調者，實乃其作為認定被告
    犯罪證據之資格，此與其內容究否足以證明被告犯罪之「證
    明力」，尚有層次差別，不容混為一談。經查：本件證人林
    明堂業於本案起訴前即民國95年5月10日死亡，有法務部戶
    役政連結作業系統個人除戶資料查詢結果單在卷可據 (見偵
    卷第46頁)，參以本案係因大陸地區人民陳碧雅以證人林明
    堂配偶身分入境臺灣後未至管區派出所辦理報到手續，經警
    尋獲證人林明堂後，證人林明堂主動供出實情始查悉實情，
    故證人林明堂於警詢中之供述，就其製作之過程觀察，既無
    違法取供之情事，應依刑事訴訟法第159條之3規定，例外賦
    予其證據適格之地位，認其具有證據能力，而得作為本案之
    證據。況於本院準備程序時，被告就檢察官所提出之證據均
    表示沒有意見，嗣於言詞辯論終結前，就本院調查之上開證
    據均未聲明異議，依刑事訴訟法第159條之5規定，上開證據
    自有證據能力，合先敘明。
二、訊據被告乙○○固不否認對林明堂自稱姓名為林忠一，於92
    年3月6日帶林明堂1人赴大陸地區福州市，並執上開大陸地
    區結婚證，前往海基會辦理認證，及持上開大陸地區結婚證
    明書及海基會證明書、戶籍謄本、大陸地區人民進入臺灣地
    區保證書等文件，前往境管局申請陳碧雅以探親名義入境臺
    灣地區之事實，惟矢口否認有前揭共同以違反使大陸地區人
    民非法進入臺灣地區之規定之犯行，辯稱: 伊是在綽號「阿
    茂」，真實姓名為陳金鴻的家裡認識林明堂的，當場只有伊
    、阿茂及林明堂3人在場，時間是在92年3月林明堂去大陸前
    不久，我去陳金鴻家裡時他們2人就在場。陳金鴻說林明堂
    是他朋友，有意到大陸娶妻，如果他沒空，就要委託我去大
    陸。林明堂是我帶他到大陸去的，但是是阿茂委託我的，他
    住在臺東縣臺東市○○路○段17巷100號，他已經死亡。我帶
    林明堂到福州機場，阿茂的朋友拿著牌子來接林明堂，因為
    我在福州市做生意，所以我就離開了，把林明堂交給阿茂的
    朋友，至於我是否有跟林明堂一起回臺灣，我忘了。林明堂
    在臺灣所辦的手續，是阿茂拿林明堂的資料委託我到高雄去
    辦理的，戶政事務所的事情不是我辦的，入出境管理局的資
    料是我辦的，林明堂去大陸，是我到阿茂家去載他的，請求
    傳喚丙○○作證，因為丙○○應該知道阿茂有委託我帶林明
    堂去大陸的事情，丙○○住在林明堂家的隔壁，我曾經和阿
    茂到丙○○家裡，林明堂也在場，阿茂有談起要我帶林明堂
    去大陸的事情云云，經查:
(一)證人丙○○於本院審理時證稱: 「 (檢察官問: 被告有跟你
    說過去大陸的事情嗎?) 沒有。我只有聽到林明堂要請乙○
    ○帶他去大陸。」、「 (檢察官問: 林明堂要請乙○○帶他
    去大陸做什麼?) 我不知道。」、「 (檢察官問:何時聽到這
    件事情?)92 年時在我家聽到的。」、「 (檢察官問:你聽到
    林明堂要請乙○○帶他去大陸時還有誰在場?) 只有我、林
    明堂、乙○○3個人。」、「 (檢察官問: 林明堂住哪裡?)
    住在我家後面，幾號我不知道。」、「 (檢察官問: 乙○○
    還有帶哪些人去你家?) 只有林明堂。」、「 (審判長問:你
    都如何稱呼乙○○?) 我都叫他的名字。」、「 (審判長問:
    有人叫他林忠一嗎?) 我沒有聽過。」等語 (見本院96年7月
    10日審判筆錄第4頁至第5頁)，是證人顯然不知有綽號阿茂
    的陳金鴻存在，且不知道被告改稱為林忠一，被告辯稱曾經
    和阿茂到丙○○家裡，林明堂也在場，阿茂有談起要伊帶林
    明堂去大陸的事情乙節，與事實不符，不足採信。
(二)證人林明堂於警詢時證稱: 「 (問: 你是在何時、何地、在
    那裡與大陸配偶何人結婚?) 我是在92年幾月我忘了，在大
    陸福建省與大陸配偶陳碧雅結婚的。」、「 (你們認識的經
    過為何?) 我先到大陸，大陸介紹人帶她來，與臺灣介紹人
    碰面，然後就叫我跟她辦理結婚手續。」、「 (臺灣介紹人
    為何人? 介紹人是如何介紹你們認識，結婚經過為何?) 就
    是林忠一，他到我家帶我到臺東辦手續，原本是告訴我到大
    陸玩，誰知道到大陸我才知道是叫我結婚，我先前都不知情
    。」、「 (問: 你到大陸娶老婆共花了多少錢? 娶老婆的錢
    是由何人出的?) 娶老婆都沒有花到錢，娶老婆的錢都是介
    紹人出的。」、「 (問: 回到臺灣，介紹人林忠一是否有付
    錢給你?) 有，我到大陸的一切費用都是林忠一出的，他有
    給我6,000元。」、「 (問: 陳碧雅來到臺灣是否有與你同
    住及共同生活? 在臺期間是否有工作?) 都沒有，她到臺灣
    後，林忠一就到我家把她帶走，帶到那裡我也不知道。」、
    「 (提供乙○○的刑事影像口卡片並問: 是否為你所稱仲介
    你假結婚之介紹人林忠一?) 是的，就是他沒錯，當時他都
    跟我說他叫做林忠一。」、「 (問: 據乙○○指稱他只有幫
    你去大陸，其他結婚之事均與他無關，你做何解釋?) 是乙
    ○○亂講，從頭到尾都是他幫我安排的，我自己不識字，根
    本沒有能力去辦這些手續。」、「 (問: 你是否認識綽號阿
    茂之男子?) 不認識。」等語 (見警卷第6頁、第9頁)，是可
    認被告自始即以假名林忠一和林明堂接觸，林明堂因被告願
    提供往返大陸地區之機票及住宿費用，並支付6,000元報酬
    後，方同意和被告共赴大陸與大陸女子陳碧雅假結婚，返臺
    後再由林明堂和被告為陳碧雅辦理入境臺灣地區之手續，使
    相關公務人員將林明堂偶陳碧雅假結婚之不實事項登載於公
    文書上，陳碧雅入境臺灣後即由被告帶走而行方不明，且林
    明堂並不認識綽號阿茂之人等情，堪以認定。被告先於警詢
    時供稱不知道阿茂的正確年籍資料 (見警卷第2頁)，再於偵
    查中供承: 是阿茂託我帶林明堂去大陸，我不知道阿茂叫什
    麼名字，但阿茂已死亡 (見偵卷第42頁)，嗣於本院訊問時
    ，亦供稱阿茂死亡快1年了，可以去問清楚，再將阿茂的年
    籍資料陳報 (見本院卷第23頁)，終於本院準備程序時陳稱:
    阿茂真實姓名叫陳金鴻等語 (見本院卷第36頁)，是被告歷
    時1年半，方提出阿茂叫陳金鴻，且已死亡之證據資料，顯
    見是否有阿茂其人，是否真名為陳金鴻，是否與本案有關，
    皆無積極事證可佐，被告為幽靈抗辯，自不能採信。
(三)再林明堂與大陸女子陳碧雅結婚後，於92年4月7日前往臺東
    縣鹿野鄉戶政事務所辦理結婚之戶籍登記，致使不知情之該
    管公務員將林明堂、陳碧雅結婚之不實事項登載於職務上所
    掌之戶籍登記簿、戶口名簿等公文書上，有個人戶籍資料查
    詢結果單在卷足憑 (見警卷第13頁)，足以生損害於戶政機
    關管理戶政之正確性；嗣再執已填妥之「大陸地區人民進入
    臺灣地區保證書」，前往林明堂戶籍所在地之瑞豐派出所，
    以申請大陸地區人民配偶來臺探親為由，持前開使公務員登
    載不實之結婚證明書等公文書，向不知情之該管公務員行使
    之，使該管公務員將「雙方具夫妻關係」之不實事項，登載
    於該保證書上「對保或證明機關 (構)簽註意見欄」之公文
    書上，由林明堂以配偶身分簽名出具負擔陳碧雅進入臺灣地
    區之保證責任，而完成對保事宜。亦有該保證書附卷可證 (
    見警卷第17頁)，被告再持前述登載不實之結婚證明書及海
    基會證明書、戶籍謄本、大陸地區人民進入臺灣地區保證書
    ，並填載大陸地區人民進入臺灣地區旅行證申請書、委託書
    等文書，向境管局申請陳碧雅以團聚名義入境臺灣地區而行
    使之，以辦理陳碧雅之中華民國旅行證 (見警卷第14頁)，
    使陳碧雅得以於93年5月9日由大陸地區進入臺灣，有入境登
    記表附卷可佐 (見警卷第14頁)，嗣陳碧雅入境後即由被告
    帶走而行方不明之事實，復有臺東縣警察局關山分局瑞豐派
    出所受理大陸人士來台後逾期停留行方不明案件登記表 (見
    警卷第18頁)附卷可按，綜上所述，本案事證明確，被告犯
    行洵堪認定，應依法論科。
三、被告行為後，臺灣地區與大陸地區人民關係條例雖已於95年
    7月19日修正公布，惟該條例第79條並未修正，無新舊法比
    較適用問題，合先敘明。又刑法及其施行法於95年7月1日修
    正施行。修正後刑法第2條第1項之規定係規範行為後法律變
    更所生新舊法律比較適用之準據法，雖亦經修正，但因屬適
    用法律之準據法，本身尚無比較新舊法之問題，應一律適用
    修正後刑法第2條第1項之規定，為從舊從輕之比較。而刑法
    修正之比較新舊法，應就罪刑有關之共犯、未遂犯、想像競
    合犯、牽連犯、連續犯、結合犯，以及累犯加重、自首減輕
    暨其他法定加減原因 (如身份加減)與加減例等一切情形，
    本於統一性及整體性原則，綜其全部罪刑之結果而為比較 (
    最高法院95年度第8次刑事庭會議決議參照)。茲就本案罪刑
    涉及法律變更之部分，比較新、舊法如下：
(一)查臺灣地區與大陸地區人民關係條例第79條和刑法第214條
    均有罰金刑之規定，依刑法第11條前段規定，刑法有關罰金
    之最低數額部分均有適用，又修正前刑法第33條第5款規定:
    「罰金：(銀元)1 元以上」，而銀元與新臺幣間之折算，依
    現行法規所定貨幣單位折算新臺幣條例規定，以銀元1元折
    算新臺幣3元；修正後刑法第33條第5款則規定：「罰金：新
    臺幣1千元以上，以百元計算之」；經比較修正前、後之規
    定，修正後刑法第33條第5款所定罰金之最低數額，較之修
    正前提高，自以修正前刑法第33條第5款之規定有利於被告
    。
(二)刑法第28條共犯之規定，於修正施行前之規定為：「2人以
    上共同實施犯罪之行為者，皆為正犯」，修正施行後之規定
    則為：「2人以上共同實行犯罪之行為者，皆為正犯」，揆
    諸本條之修正理由係為釐清陰謀共同正犯、預備共同正犯是
    否合乎正犯之要件。而本案被告之犯行非屬陰謀、預備共同
    正犯，適用行為時即修正施行前之刑法第28條規定論擬，並
    無不利於被告，參酌最高法院95年度第21次刑事庭會議決議
    意旨，自應適用裁判時法論處。
(三)刑法第47條累犯之規定，因本件被告乙○○所犯皆為故意犯
    罪，故依修正前刑法第47條或修正後刑法第47條第1項規定
    ，均構成累犯，對被告並無有利或不利之情形，參酌最高法
    院95年度第21次刑事庭會議決議意旨，自應適用裁判時法論
    處。
(四)被告行為後，刑法第56條連續犯及第55條後段之牽連犯規定
    均經刪除。是於新法修正施行後，被告所為連續行使明知為
    不實之事項而使公務員登載於職務上所掌公文書之犯行及違
    反不得使大陸地區人民非法進入臺灣地區規定之犯行，即均
    須分論併罰。比較新、舊法之規定，修正後之規定對於被告
    較為不利，依刑法第2條第1項前段之規定，自應適用行為時
    且較有利於被告之法律，即刑法第56條、第55條後段之規定
    ，論以連續犯及牽連犯。
(五)經綜合比較被告行為後法律之變更，除共同正犯部分適用裁
    判時法外，其餘部分均以修正前對於被告較為有利，自應依
    刑法第2條第1項前段，適用被告行為時之法律。
四、核被告乙○○和林明堂等2人先後使公務員登載不實，並進
    而行使之，所為係犯刑法第216條、第214條之行使使公務員
    登載不實文書罪；渠等所犯使公務員登載不實之低度行為，
    應為行使之高度行為所吸收，不另論罪。其等2人使大陸人
    民陳碧雅非法進入臺灣地區，係犯臺灣地區與大陸地區人民
    關係條例第79條第1項之違反不得使大陸地區人民非法進入
    臺灣地區規定罪。又被告與林明堂2人間對於前開行使使公
    務員登載不實文書之犯行，及就使大陸地區人民非法進入臺
    灣地區之犯行間，均有犯意聯絡及行為分擔，為共同正犯，
    應依刑法第28條規定論處。另被告與林明堂所犯前開2罪間
    ，有手段與目的間之牽連犯關係，依修正前刑法第55條後段
    規定，為牽連犯，應從一情節較重之臺灣地區與大陸地區人
    民關係條例第79條第1項之罪論斷。公訴意旨雖漏未引用行
    使使公務人員登載不實文書條文，惟已於起訴事實欄明確記
    載該犯罪事實，本院自應予以審理，附此敘明。又被告有事
    實欄所載之犯罪科刑執行情形，有臺灣高等法院被告前案紀
    錄表附卷可稽，其受有期徒刑執行完畢後5年以內再故意犯
    上揭犯行，為累犯，應依刑法第47條第1項規定，加重其刑
    。
    爰審酌被告乙○○為謀暴利，竟以提供往返大陸之機票、食
    宿及6,000元報酬為餌，邀林明堂同赴與大陸人士陳碧雅假
    結婚，使陳碧雅得以非法進入臺灣地區，對於國境安全管理
    之危害程度不輕，且易造成我境內治安與社會秩序之危害，
    及其犯罪之動機、目的、手段，生活狀況、品行、智識程度
    ，犯後均飾詞狡辯推諉犯行，態度不佳等一切情狀，量處如
    主文所示之刑，以資懲儆。末查被告犯罪之時間，係在96年
    4月24日之前，所犯符合中華民國96年罪犯減刑條例第2條所
    定之減刑條件，應依該條例第2條第1項第3款規定，減其宣
    告刑2分之1，併此敘明。
五、據上論斷，應依刑事訴訟法第299條第項前段，臺灣地區與
    大陸地區人民關係條例第79條第1項，刑法第2條第1項前段
    、第11條前段、第28條、(修正前)第56條、第216條、第214
    條、(修正前)第55條、第47條第1項，中華民國96年罪犯減
    刑條例第2條第1項第3款、第7條，罰金罰鍰提高標準條例第
    1 條前段，判決如主文。
本案經檢察官甲○○到庭執行職務。
中　　華　　民　　國　　96　　年　　7 　　月　　24　　日
                  刑事第二庭審判長法  官  李水源
                                  法  官  簡芳潔
                                  法  官  曾宗欽
以上正本證明與原本無異。
如不服本判決應於收受本判決後10日內向本院提出上訴書狀；上
訴書狀應敘述具體理由。未敘述上訴理由者，應於上訴期間屆滿
後20日內向本院補提理由書狀（均須按他造當事人之人數附繕本
）。「切勿逕送上級法院」。
                                  書記官　沈茜庭
中　　華　　民　　國　　96　　年　　7 　　月　　24　　日
附錄本案論罪科刑法條全文：
臺灣地區與大陸地區人民關係條例第15條第1款:
一  使大陸地區人民非法進入臺灣地區。
臺灣地區與大陸地區人民關係條例第79條第1項:
違反第15條第1款規定者，處1年以上7年以下有期徒刑、得併科
新臺幣1百萬元以下罰金。
